臺灣高雄地方法院民事判決　　　　　　 95年度重訴字第344號
原　　　告　乙○○
訴訟代理人　何旭苓律師
被　　　告　丙○○○
　　　　　　戊○○
　　　　　　己○○
　　　　　　庚○○
上四人共同
訴訟代理人　黃榮作律師
上當事人間請求返還土地等事件，經本院於民國96年11月7 日言
詞辯論終結，判決如下：
    主      文
被告戊○○、己○○應將如附表一所示之土地應有部分移轉登記
與原告。
被告應連帶給付原告新臺幣伍拾陸萬貳仟貳佰貳拾玖元，及自民
國九十五年九月十一日起至清償日止，按年息百分之五計算之利
息。
原告其餘之訴駁回。
訴訟費用由被告戊○○、己○○負擔十分之八，被告連帶負擔十
分之一，餘由原告負擔。
本判決第二項於原告以新臺幣壹拾捌萬元供擔保後，得假執行。
但被告如以新臺幣伍拾陸萬貳仟貳佰貳拾玖元為原告預供擔保後
，得免為假執行。
    事實及理由
一、按訴狀送達後，原告不得將原訴變更或追加他訴。但請求之
    基礎事實同一、擴張或減縮應受判決事項之聲明者，不在此
    限，民事訴訟法第255 條第1 項第2 款、第3 款分別定有明
    文。而所謂請求之基礎事實同一，係指變更或追加之訴與原
    訴之原因事實，有其社會事實上之共通性及關聯性，而就原
    請求所主張之事實及證據資料，於變更或追加之訴均得加以
    利用，且無害於他造當事人程序權之保障，俾符訴訟經濟者
    稱之。本件原告原依民法第767 條所有物返還請求權、同法
    第179 條不當得利及委任之法律關係，請求被告戊○○及己○○將高雄縣橋頭鄉○○○段33地號土地（下稱系爭33土地
    ）之應有部分302.828/1003.06 及應有部分372.852/1003.0
    6 移轉登記與原告，或將高雄縣橋頭鄉○○○段171 地號土
    地（下稱系爭171 土地）之應有部分302.828/1776.08 及應
    有部分372.852/1776.08 移轉登記與原告，並請求被告連帶
    給付新臺幣（下同）1,612,540 元（見本院卷(一)第3 至8 頁
    、第66頁）；嗣於民國96年8 月3 日改依民法第225 條第2
    項及同法第179 條不當得利之法律關係為請求（見本院卷(二)
    第72頁、第87頁），並於96年9 月29日就請求範圍更正為戊○○及己○○應將系爭33土地之應有部分各3339/10000及41
    15/10000移轉登記與原告，或將系爭171 土地之應有部分各
    1811/10000及2232/100000 移轉登記與原告，被告並應連帶
    給付原告562,229 元（見本院卷(二)第112 頁）。因原告起訴
    與事後變更之請求權基礎，均係基於原告與被告之被繼承人
    即許正福合資購買土地所生之同一原因事實，具有社會共通
    性及關聯性，且原告起訴時主張之事實及證據資料，於追加
    之訴均得加以利用，並無礙於被告之程序保障，其追加之訴
    與原起訴請求之基礎事實應屬同一，揆諸前開說明，自應准
    許之。另原告起訴請求主張返還土地之範圍與金錢，嗣後雖
    有減縮，因均屬減縮應受判決事項之聲明，亦應准許之。
二、原告起訴主張：原告為許正福之胞弟，其等2 人先後於62年
    5 月8 日及82年10月20日，以各出資50% 之方式，合資購買
    高雄縣橋頭鄉○○段680 地號土地（面積2,438 平方公尺，
    原地號為仕隆段419 地號土地所有權全部，下稱系爭680 土
    地），以及高雄縣橋頭鄉○○段689 地號土地（面積7322平
    方公尺，下稱系爭689 土地）權利範圍751/7322，購得之前
    開土地則均借用許正福名義為信託登記。嗣於84、85年間，
    合資購買之前開2 筆土地與許正福原所有系爭689 土地權利
    範圍1/2 ，以及許正福與訴外人辛○○共有高雄縣橋頭鄉○○段692 地號土地（下稱系爭692 土地）經區段徵收，並經
    高雄縣政府於90年6 月間發放系爭33、171 土地等2 筆抵價
    地，以及地價補償金6,606,000 元與被告。由於許正福於86
    年過世，原告與許正福間之借名、信託關係因許正福死亡而
    當然終止，原告並於95年4 月24日對被告為終止契約之意思
    表示，被告自斯時起即應按原告之出資比例返還系爭680 、
    689 土地，雖然系爭680 、689 土地因遭徵收而不存在，但
    被告既因徵收而取得抵價地與現金補償，即屬無法律上原因
    而受利益，原告自得依民法第225 條第2 項及同法第179 條
    、第181 條不當得利之法律關係，請求被告按出資比例將受
    領之抵價地應有部分移轉登記與原告，並就受領之現金補償
    ，亦按出資比例給付原告等語。求為判決：(一)戊○○及己○○應分別將系爭33土地應有部分3339/10000及應有部分4115
    /10000移轉登記與原告，或應分別將系爭171 土地應有部分
    1811/10000及應有部分2232/10000移轉登記與原告。(二)被告
    應連帶給付原告562,229 元，及自95年4 月28日起至清償日
    止，按年息5%計算之利息。(三)第2 項聲明，願供擔保請准宣
    告假執行。
三、被告則以：許正福固曾於62年5 月8 日與原告合資購買系爭
    680 土地，惟原告提出之82年10月20日合約書（下稱系爭第
    2 份合約），因合約上「許正福」之簽名並非真正，且「許
    正福」之印章係遭他人盜蓋，難認原告曾與許正福合資購買
    系爭689 土地應有部分751/7322。又依62年5 月8 日合約書
    （下稱系爭第1 份合約）約定「有關買賣，所有權狀及一切
    單據等資料由乙方（指原告）負責保管及計算買賣損益，出
    售土地時須雙方同意後行之所得土地價款減除應付費用後，
    按各認資金額比例分配」等語，顯見原告與許正福係共同經
    營事業而成立合夥，則本件是否因許正福死亡而生退夥，已
    非無疑。再合夥事務於退夥時，尚未了結者，應於了結後計
    算，並分配其損益，本件合夥事務於許正福死亡時尚未了結
    ，自應於了結後計算損益，原告不得逕為本件之請求。縱認
    原告之主張有理由，因被告返還範圍應包括系爭33、171 土
    地，原告不得主張僅分得系爭33或171 土地，否則將使戊○○、己○○在系爭33土地所有面積呈不足600 平方公尺之窘
    境等語置辯，並均求為判決：(一)原告之訴及假執行之聲請均
    駁回。(二)願供擔保請准宣告免為假執行。
四、兩造不爭執事項：
    原告主張其為許正福之胞弟，原告曾於62年5 月8 日，與許
    正福以各自出資50% 方式，合資購買系爭680 土地（面積2,
    438 平方公尺、權利範圍全部）。另依土地登記謄本所載，
    系爭689 土地面積為7322平方公尺，而許正福於82年9 月24
    日向共有人辛○○購買其應有部分751/7322，經登記應有部
    分自82年10月7 日起為4412/7322 。嗣系爭680 、689 、69
    2 土地於84年3 月15日經公告辦理區段徵收，許正福則於86
    年3 月間辭世，被告均為許正福之繼承人，高雄縣政府於90
    年6 月間，依被告之遺產分割協議，計算各繼承人應領之權
    利價值，予以分配，其中己○○、戊○○申請合併分配土地
    ，經分配後取得系爭33土地面積1003.06 平方公尺（戊○○
    應有部分4480/10000、己○○應有部分5520/10000）、系爭
    171 土地面積1766.08 平方公尺（戊○○應有部分4480/100
    00、己○○應有部分5520/10000）等2 筆土地，另繼承人庚○○應領之權利價值未達各分配街廓之最小分配面積所需權
    利價值，亦未申請合併分配，而無法分配土地，改按原徵收
    補償標準計算發給現金補償6,606,000 元（詳如附表二所示
    ）。依高雄縣橋頭鄉高雄新市區徵收土地補償地價清冊
    記載，系爭680 、689 、692 土地之補償地價，各為每平方
    公尺10,167元、9,000 元、10,000元，而依抵價地分配成果
    表與土地登記清冊之記載，權利價值21,200元，可分配系爭
    33土地1 平方公尺，權利價值22,200元，可分配系爭171 土
    地1 平方公尺。原告並於95年4 月間通知被告，終止其與許
    正福合資購買系爭680 、689 土地之契約關係等節，為兩造
    所不爭執（見本院卷(二)第91至94頁），並有兩造不爭執其真
    正之系爭第1 份合約、系爭680 、689 土地登記簿、高雄縣
    政府95年8 月15日函、系爭33、171 土地登記謄本、光鹽律
    師聯合事務所95年4 月24日函及回執、高雄縣政府95年9 月
    20日函檢附徵收土地補償地價清冊、申領抵價地名冊、申請
    書、遺產分割協議書、申領抵價地所有權人清冊、應領抵價
    地之權利價值計算表、分配成果表、土地登記清冊、地價補
    償費發放清冊各1 份附卷可稽（見本院卷(一)第11至14頁、第
    16至27頁、第52至61頁），堪認為真實。
五、本件兩造之爭點在於：(一)原告是否於82年10月20日與許正福
    簽訂系爭第2 份合約，而合資購買系爭689 土地應有部分75
    1/7322？(二)系爭第1 、2 份合約性質為何？該等契約關係是
    否已因許正福死亡而終止？(三)原告得依何法律關係請求被告
    讓與其等因系爭680 、689 土地經區段徵收而取得之抵價地
    與現金補償？茲分述本院得心證之理由如下：
  (一)原告是否於82年10月20日與許正福簽訂系爭第2 份合約，而
    合資購買系爭689 土地應有部分751/7322？
  1.按當事人主張有利於己之事實者，就其事實有舉證之責任，
    民事訴訟法第277 條前段定有明文。又私文書經本人簽名、
    蓋章或按指印者，推定為真正，民事訴訟法第358 條定有明
    文。此乃因私人之印章，由自己使用為常態，被人盜用為變
    態，故主張變態事實之當事人，自應就此印章被盜用之事實
    負舉證之責任。而當事人為法律行為而有使用文字之必要者
    ，如有用印章代簽名者，其蓋章與簽名生同等之效力，亦為
    民法第3 條第2 項所明定。
  2.經查：原告與許正福於82年10月20日各出資315 萬元，合資
    購買系爭689 土地應有部分751/7322一情，有系爭第2 份合
    約1 份在卷可佐（見本院卷(一)第15頁）。而系爭第2 份合約
    上「許正福」之印文，確係使用許正福所有之印章所蓋一節
    ，復為被告所不爭執（見本院卷第59頁、第87頁），則被告
    就「許正福」之印章係遭他人盜蓋一節，既未舉證以實其說
    ，參照前揭說明，自應推定系爭第2 份合約為真正。
  3.又按，供核對之筆跡是否與文書上之筆跡相符，法院本得依
    其自由心證判斷之，最高法院28年上字第1905號著有判例可
    資參照。查被告提出之69年8 月18日、65年5 月26日、67年
    10月11日合約3 份，以及76年10月8 日、84年2 月27日借據
    2 份，均有許正福署名，兩造亦均不爭執前述3 份合約及2
    紙借據上「許正福」署名之真正（見本院卷(二)第92至93頁）
    ，並有前述合約3 份及借據2 紙附卷可憑（見本院卷(一)第73
    至75頁、第82至83頁）。而觀諸前述3 份合約及2 紙借據上
    「許正福」之筆跡，顯示「許」字中的「言」字，係一氣呵
    成，中間未曾停頓，以致「言」字中的每一橫，均無間隔，
    另「正」字中末2 筆畫，形似「∟」，且其「福字」中的「
    田」部位，筆畫並非方正，核與系爭第2 份合約上「許正福
    」之筆跡相符（見本院卷(一)第15頁），堪認系爭第2 份合約
    上之許正福簽名，應為真正。被告雖以系爭第2 份合約上許
    正福之簽名計有2 次，如為許正福之親筆簽名，何需重複簽
    署為由，否認系爭第2 份合約上「許正福」簽名之真正。然
    在同一份合約書上簽署2 次姓名之原因眾多，可能係因簽署
    位置錯誤，或第1 次簽名由他人代簽，為明責任再由本人親
    自簽名，尚不足以作為判斷署名真偽之依據，並參酌蓋章本
    足以代替簽名，而日常生活上亦常有本人蓋章後，由他人代
    為簽名之情事，故原告陳稱：系爭第2 份合約上蓋有「許正
    福」印章上方之許正福署名係原告所代簽，因原告認此不妥
    ，乃要求許正福自行簽署姓名，故系爭第2 份合約下方之許
    正福署名，確為許正福所親簽等語（見本院卷(一)第67頁），
    堪認尚與常情相符，被告前揭所辯，並不足採。
  4.再查：原告曾為購買系爭689 土地應有部分751/7322，出面
    與系爭689 土地共有人辛○○接洽，並由原告開立面額250
    萬元、2,285,000 元、455,000 元之支票交與辛○○，用以
    支付價金等情，亦據證人即出售系爭689 土地應有部分751/
    7322之地主辛○○到庭證述明確（見本院卷(一)第194 至195
    頁），並有支票3 紙、辛○○郵政存摺、原告與其妻子邱秋
    嬌於高雄縣橋頭鄉農會之帳戶明細表各1 份在卷可參（見本
    院卷(一)第163 頁、第225 至227 頁、第237 至246 頁），足
    認原告確有出資購買系爭689 土地應有部分751/7322部分，
    則系爭第2 份合約記載係由原告與許正福合資購買系爭689
    土地應有部分751/7322一節，自信為真實。至被告雖一再否
    認原告曾出資購買系爭689 土地，惟被告已自認無法證明原
    告上開支付價金之來源為許正福所提供（見本院卷(二)第135
    頁），則其所辯不足採信。
  5.末查：原告與許正福之父親丁○○與胞弟甲○○，均未曾參
    與購買系爭689 土地之洽談、簽約、支付價金或辦理所有權
    移轉登記之任何程序，亦不清楚許正福係何時向何人購買系
    爭689 土地，僅於在家用餐或過年時，曾聽聞許正福表示其
    因購地而負有貸款債務一情，亦經證人即丁○○與甲○○到
    庭證述明確（見本院卷(一)第191 至193 頁），丁○○與甲○○既然均未參與購買系爭689 土地之事，復不知悉許正福購
    地之過程與詳細情形，自難單憑其等聽聞許正福之片面陳述
    及未聽聞許正福述及合資購地，遽認系爭689 土地應有部分
    751/7322 ， 並非許正福與原告合資購買。蓋許正福可能為
    強調其負擔，或認其與原告合資購地之事，無向其他人公開
    說明之必要，或其他不詳原因，而未將與原告合資購地之過
    程，告知丁○○與甲○○，從而，丁○○與甲○○輾轉聽聞
    許正福之說詞，難認完整，自不足為原告不利之認定。綜上
    ，許正福原就系爭689 土地之應有部分為1/2 ，嗣再與原告
    合資向共有人辛○○購得該土地應有部分751/7322，則原告
    就許正福所有系爭689 土地應有部分4412/7322 中，乃有37
    5.5/7322之合資權利（即原告可向許正福主張375.5/4412權
    利）
  (二)系爭第1 、2 份合約性質為何？該等契約關係是否已因許正
    福死亡而終止？
  1.按基於對個人自由與尊嚴之維護，關於財產交易等經濟行為
    ，在不違反強制規定及公序良俗之範圍內，應委由個人基於
    其意思內容以形成權利義務關係，此即所謂私法自治。我國
    民法不採契約類型強制原則，僅對若干日常生活常見之契約
    類型，於民法債編第二章「各種之債」，設有規定，並賦予
    一定名稱，諸如買賣、互易、贈與、租賃、借貸、僱傭、承
    攬、委任、合夥‧‧‧等，即學說上所稱有名契約或典型契
    約，其目的在於以任意規定彌補當事人約定之不備，並基於
    公平、正義之需求，設定部分強制規範保護當事人一方之利
    益，防免契約自由之濫用。惟社會生活日益複雜，交易活動
    亦隨之千變萬化，法律預定之典型契約，無法涵蓋不同交易
    態樣，則本於契約自由原則，當事人自得訂定其他不能歸類
    之無名契約，以滿足不同之利益需求。關於無名契約之解釋
    適用，應以契約約定之具體內容為判斷基礎，若契約內容不
    符任何典型契約之要件，固不得捨當事人之約定，而遷就法
    律所規定之典型契約內容予以比附適用，惟若其契約內容含
    有多數典型契約之部分特徵，或契約內容某部分與典型契約
    部分特徵相符，其餘則非法律所定典型契約規範範疇，如此
    則僅得依誠信原則及交易慣例，解釋其契約，並就契約內容
    符合典型契約特徵部分，類推適用典型契約之規範，以彌補
    當事人約定之不足。
  2.經查：原告與許正福於62年間合資購買系爭680 土地時，曾
    約定有關買賣、所有權狀及單據資料由原告負責保管，並計
    算買賣損益，於出售土地時，將所得價款扣除應付費用後，
    按各自出資金額比例分配，另原告與許正福於82年合資購買
    689 土地應有部分751/7322時，亦曾約定以許正福名義登記
    為所有權人，如能過戶登記時，再返還登記與原告，如出售
    時，應將出售金額按出資比例分配，此觀系爭第1 、2 份合
    約之記載即明（見本院卷(一)第11頁、第15頁），原告亦不爭
    執原告與許正福合資購地之目的，在於期待地價上漲後，再
    轉售賺取差價牟利（見本院卷(二)第142 頁）。因民法之合夥
    ，依民法第667 條之規定，係指2 人以上互約出資以經營共
    同事業，分享其營業所生之利益及分擔所生損失之契約，而
    原告與許正福約定各出資1/2 購地，日後並按土地現狀或出
    售所得價款扣除應付費用後，分配利益，其中有關「約定出
    資」、「計算損益分配利益」均符合合夥之規範特徵，雖原
    告與許正福合資購地後，並無約定積極轉賣或其他營利行為
    ，以經營共同事業，但渠等既然均有期待土地漲價以轉賣牟
    利，而有與合夥事業相同之分配損益問題，則參照前揭說明
    ，關於原告與許正福簽訂系爭第1 、2 份合資購地之無名契
    約，應在性質相容之範圍內，類推適用合夥相關規定，以資
    適用。
  3.次按，合夥人因死亡而退夥，但契約明訂其繼承人得繼承者
    ，不在此限。退夥人與他合夥人間之結算，應以退夥時合夥
    財產之狀況為準，民法第687 條第1 款、第689 條第1 項分
    別定有明文。本件原告與許正福約定合資購地後，購得土地
    登記在許正福名下，待日後可移轉登記與原告時，或土地出
    售時，再將屬於原告之土地，移轉登記與原告，或按各自出
    資比例，分配出售土地之款項，已如前述，因共同出資購地
    ，將購得之土地全部登記在特定出資人名下，需要特別之信
    賴關係，顯見此種合資購地契約，特重人之特質，應類推適
    用合夥上開規定，認合資購地契約，應於契約當事人死亡時
    ，發生退夥即契約終止之效力，並發生結算之效果，即契約
    當事人應按契約終止時之財產現狀，按出資比例分配盈虧。
  4.經查：許正福係於86年3 月間辭世，當時原告與許正福合資
    購買之系爭680 土地全部與系爭689 土地應有部分751/7322
    ，雖經高雄縣政府公告區段徵收，但尚未徵收完畢，已如前
    述，則參照前揭說明，原告與許正福就系爭680 、689 土地
    之合資購地契約，均於86年3 月間發生終止之效力，由於原
    告就系爭680 土地全部與系爭689 土地應有部分751/7322，
    各出資1/2 ，而系爭680 、689 土地均未經轉售，自無計算
    盈虧以結算問題，則被告應按系爭680 、689 土地現狀，移
    轉系爭680 土地應有部分1/2 及系爭689 土地應有部分375.
    5/7322與原告。
  5.被告雖以許正福死亡，並不當然發生退夥效力，需再查證契
    約有無約定繼承人得否繼承原告與許正福之合資購地契約，
    且本件有退夥事由發生，亦因合夥事務於退夥時，尚未了結
    ，應於了結後，計算損益，原告尚不得逕為本件之請求等語
    置辯。惟查：系爭第1 、2 份合約，並無任何關於契約得為
    繼承之記載，依民法第687 條第1 款規定，於許正福死亡時
    ，當然發生退夥即契約終止之效力，被告抗辯不因許正福死
    亡而生退夥效力等語，要無可採。再原告與許正幅僅係單純
    等待系爭680 、689 土地漲價以轉售，或法令修訂以得登記
    原告為所有權人，客觀上並未存有正在進行中之營業事務，
    且於許正福辭世時，系爭680 、689 土地已經公告區段徵收
    ，亦如前述，足見系爭1 、2 份合約於許正福死亡時，並無
    尚未了結之合夥事務存在，故被告抗辯本件應待了結合夥事
    務，計算損害，始得請求分配云云，亦無足採。
  (三)原告得依何法律關係請求被告讓與其等因系爭680 、689 土
    地經區段徵收而取得之抵價地與現金補償？
  1.按因不可歸責於債務人之事由，致給付不能者，債務人免給
    付義務。債務人因前項給付不能之事由，對第三人有損害賠
    償請求權者，債權人得向債務人請求讓與其損害賠償請求權
    ，或交付其所受領之賠償物，民法第225條第1、2 項分別定
    有明文。而民法第225條第2項規定債務人因不可歸責於債務
    人之事由，而免給付義務，對第三人有損害賠償請求權者，
    債權人得向債務人請求讓與其損害賠償請求權或交付其所受
    領之賠償物，其立法目的在使債權人得向債務人請求給付不
    能之代替利益。倘若債務人因給付之標的遭政府徵收，以致
    給付不能，卻受領有徵收補償金或抵價地，雖該補償金或抵
    價地並非損害賠償，而無民法第225 條第2 項之適用，惟該
    補償金或抵價地既為給付標的之代替利益，則基於使債權人
    得向債務人請求給付不能之代替利益之同一法律上理由，應
    類推適用民法第225 條第2 項規定，容許債權人請求債務人
    讓與其受領之補償金或抵價地，以彌補法律漏洞。最高法院
    80年台上字第2504號判例認「政府徵收土地給與上訴人（即
    出賣人）之補償地價，雖非侵權行為之賠償金，惟係上訴人
    於其所負債務陷於給付不能發生之一種代替利益，此項補償
    地價給付請求權，被上訴人（即買受人）非不得類推適用民
    法第225 條第2 項之規定，請求讓與」，即同此旨趣。
  2.經查：原告與許正福合資購買系爭680、689土地之契約，既
    因許正福死亡而終止，被告為許正福之繼承人，既未就許正
    福之債務為分割之協議，自均負有將系爭680 土地應有部分
    1/2 及系爭689 土地應有部分375.5/7322移轉登記與原告之
    義務，已如前述。惟系爭680 、689 土地業經高雄縣政府區
    段徵收，並於90年6 月間，發放戊○○、己○○等2 人系爭
    33土地應有部分4480/10000、5520/10000、系爭171 土地應
    有部分4480/10000、5520/10000，以及發放6,606,000 元補
    償金與庚○○，亦如前述，是被告所負返還系爭680 、689
    土地之義務，已因該2 筆土地經政府徵收取得而給付不能，
    且因非可歸責於被告事由所致，依民法第225 條第1 項規定
    ，固免負返還義務。然己○○、戊○○、庚○○因系爭680
    、689 、692 土地遭徵收而受領有如附表二所示之抵價地與
    補償金，渠等受領之補償金與部分抵價地，既為系爭680 、
    689 土地之代替利益，則揆諸前揭說明，原告類推適用民法
    第225 條第2 項規定，請求被告就屬系爭680 土地應有部分
    1/2 及系爭689 土地應有部分375.5/7322之替代利益，讓與
    原告，自屬有據。
  3.次查：經區段徵收之系爭680 、689 、692 土地，業經被告
    協議分割由己○○取得系爭680 土地全部、系爭692 土地應
    有部分1/2 、系爭689 土地應有部分790/7322，而由戊○○
    取得系爭689 土地應有部分2888/7322 ，庚○○取得系爭68
    9 土地應有部分734/7322，並據以計算己○○、戊○○、庚○○如附表二所示之應領補償地價、應領抵價地之權利價值
    ，亦如前述。因原告就系爭680 、689 土地得主張之權利為
    應有部分1/2 及375.5/7322，相較於經徵收之系爭680 土地
    全部與系爭689 土地應有部分4412/7322 ，原告就系爭680
    、689 土地之權利比例各為1/2 、375.5/4412，原告自應按
    此權利比例，據以計算得請求被告讓與之代替利益若干。
  4.再查：庚○○就系爭689 土地應有部分734/7322受領之徵收
    補償金為6,606,000 元，已如前述，因原告就此部分之權利
    比例為375.5/4412，則原告得請求被告給付之補償金部分應
    如附表三編號三所示即562,229 元（計算式＝6,606,000 元
    ×375.5 /4412，元以下四捨五入）。
  5.又查：戊○○就系爭689 土地應有部分2888/7322 之應領抵
    價地權利價值為25,998,000元，並據以折換成系爭33、171
    土地應有部分各4480/10000，詳如附表二「戊○○」欄所示
    。而原告就此部分之權利比例亦為375.5/4412，則據以計算
    之應領補償地價為2,212,148 元、應領抵價地之權利價值為
    2,305,456 元，亦詳如附表三編號二所示。將原告此部分之
    應領抵價地權利價值與戊○○相較，其比例為0.0851（計算
    式＝2,305,456 元÷27,088,338元），則折換成實際土地應
    如附表三編號二所示即系爭33土地應有部分381/10000 （計
    算式＝4480/10000×0.0851，小數點以下四捨五入）以及系
    爭171 土地應有部分381/10000 （計算式＝4480/10000×0.
    0851，小數點以下四捨五入）。
  6.另查：己○○就系爭689 土地應有部分790/7322、系爭680
    土地全部、系爭692 土地應有部分1/2 之應領抵價地權利價
    值為32,032,146元，並據以折換成系爭33、171 土地應有部
    分各5520/10000，詳如附表二「己○○」欄所示。而原告就
    系爭689 土地之權利比例為375.5/4412、就系爭680 土地之
    權利比例為1/2 ，據以計算之應領補償地價為12,998,697元
    、應領抵價地之權利價值為13,546,980元，亦詳如附表三編
    號一所示。將原告此部分之應領抵價地權利價值與己○○相
    較，其比例為0.4058（計算式＝13,546,980元÷33,383,256
    元），則折換成實際土地應如附表三編號一所示即系爭33土
    地應有部分2240/10000（計算式＝5520/10000×0.4058，小
    數點以下四捨五入）以及系爭171 土地應有部分2240/10000
    （計算式＝5520/10000×0.4058，小數點以下四捨五入）。
  7.綜上所述，系爭680 、689 土地之代替利益，其範圍包含系
    爭33、171 土地與庚○○受領之6,606,000 元補償金，而非
    僅及於系爭33土地與補償金6,606,000 元，或系爭171 土地
    與補償金6,606,000 元，故被告應讓與原告之代替利益自應
    及於系爭33、171 土地與補償金，原告僅請求己○○、戊○○移轉登記系爭33土地或系爭171 土地應有部分，尚屬無據
    。從而，原告請求戊○○、己○○將系爭33、171 土地應有
    部分各2621/10000（計算式＝381/10000 ＋2240/10000）移
    轉登記與其，被告並應連帶給付其562,229 元部分，洵屬有
    據，而應准許。逾此範圍之請求，即屬無理由。至於被告就
    附表一所示土地之應有部分與補償金562,229 元，依民法第
    1153條第1 項規定，固均對原告負連帶給付之責，然原告既
    僅就補償金562,229 部分，請求被告連帶給付，另關於移轉
    系爭33、171 土地應有部分則僅請求己○○、戊○○各為給
    付，且原告對己○○、戊○○請求之應有部分均未逾2621/1
    0000之1/2 ，既屬原告權利行使之自由，自應准許，併此敘
    明。
  8.又按，區段徵收之程序與補償，除有其他規定外準用一般徵
    收規定辦理，其徵收補償對象除於公告徵收前因繼承、強制
    執行、法院判決或其他法律規定取得所有權或他項權利未經
    登記完畢者外，應以徵收公告當時土地登記簿記載之權利人
    為準，此觀土地徵收條例第48條準用同條例第18條、第24條
    、25條規定自明，復經高雄縣政府96年7 月10日函釋甚明（
    見本院卷(二)第51頁）。
  9.經查：許正福乃系爭680 土地及系爭689 土地應有部分4412
    /7322 之所有權人，有系爭680 、689 土地登記簿各1 份在
    卷足稽（見本院卷(一)第12至14頁、第16至18頁），原告與許
    正福成立合資購地契約，僅於契約終止，或契約約定之條件
    成就時，得基於契約關係，請求許正福移轉土地或分配價款
    ，原告尚非前開2 筆土地之所有權人，依法自非徵收補償之
    對象。則被告因繼承許正福之權利，而繼受取得上開2 筆土
    地之所有權與共有權，並因而受領高雄縣政府發放之抵價地
    與補償金，自具有法律上之原因，並不構成不當得利。由於
    被告受領抵價地與補償金之權源乃渠等為系爭680 、689 土
    地之所有權人或共有人，而非基於原告與許正福之合資購地
    契約，自不因系爭第1 、2 份契約因許正福死亡而當然終止
    ，致使渠等因徵收而取得之抵價地與補償金，欠缺法律上原
    因，故原告依民法第179 條不當得利之法律關係，請求被告
    移轉登記系爭33、171 土地應有部分，並給付補償金，即屬
    無據。至於民法第181 條僅係不當得利請求權之返還客體，
    並非請求權基礎，原告援引作為請求權基礎，亦有未合，亦
    此敘明。
  10.再按，給付無確定期限者，債務人於債權人得請求給付時，
    經其催告而未為給付，自受催告時起，負遲延責任。遲延之
    債務，以支付金錢為標的者，債權人得請求依法定利率計算
    之遲延利息。應付利息之債，其利率未經約定者，亦無法律
    可據者，週年利率為5% ，民法第229 條第2 項前段、第233
    條第1 項前段、第203 條分別定有明文。查原告固於95年4
    月間通知被告終止合資購地契約，已如前述，惟該通知函僅
    記載終止契約之意思表示，並未請求被告就補償金562,229
    元為給付，有光鹽律師聯合事務所函1 份可證（見本院卷(一)
    第22至24頁），難認原告當時已為催告。惟原告於95年9 月
    6 日起訴請求己○○、戊○○移轉系爭33、171 土地應有部
    分，並請求被告連帶給付補償金，該起訴狀繕本並於95年9
    月11日送達被告，有起訴狀1 份及送達證書4 份在卷可查（
    見本院卷(一)第3 至9 頁、第46至48頁、第50頁），則關於原
    告請求被告連帶給付562,229 元部分，應認被告自95年9 月
    11日起受催告而負遲延責任，是關於遲延利息部分，原告請
    求自95年9 月11日起至清償日，按年息5%計算之利息部分，
    固屬有據，惟逾此部分之利息請求，即無理由。
六、綜上所述，原告類推適用民法第225 條第2 項規定，請求己○○、戊○○將如附表一所示之土地應有部分移轉登記與原
    告，以及請求被告連帶給付562,229 元，及自95年9 月11日
    起至清償日止，按年息5%計算之利息部分，均有理由，應予
    准許。其逾此部分之請求，則無理由，應予駁回。
七、兩造就本判決第2 項部分，均陳明願供擔保，分別聲請宣告
    假執行及免為假執行，經核均合於法律規定，爰分別酌定相
    當擔保金額准許之。
八、據上論結，本件原告之訴為一部有理由，一部無理由，依民
    事訴訟法第79條、第85條第1 、2 項、第390 條第2 項，第
    392 條第2 項，判決如主文。
中　　華　　民　　國　　96　　年　　11　　月　　21　　日
                  民事第七庭  審判長法  官  謝靜雯
                                    法  官  鄭詠仁
                                    法  官  高增泓
上為正本係照原本作成。
如不服本判決，應於送達後20日內，向本院提出上訴狀並表明上
訴理由，如於本判決宣示後送達前提起上訴者，應於判決送達後
10日內補提上訴理由書（須附繕本）。
中　　華　　民　　國　　96　　年　　11　　月　　21　　日
                                    書記官　王芷鈴
附表一
┌──┬────────┬─────┬──────────┬───┐
│編號│土地坐落位置    │土地總面積│應移轉登記之應有部分│備註  │
├──┼────────┼─────┼──────────┼───┤
│ 一 │高雄縣橋頭鄉後壁│1003.06 平│2621/10000          │      │
│    │田段33地號土地  │方公尺    │                    │      │
├──┼────────┼─────┼──────────┼───┤
│ 二 │高雄縣橋頭鄉後壁│1766.08 平│2621/10000          │      │
│    │田段171 地號土地│方公尺    │                    │      │
└──┴────────┴─────┴──────────┴───┘
附表二
┌─────┬───────────┬─────────┬───────┬───────┬───────┐
│          │己○○                │戊○○            │庚○○        │丙○○○      │ 備        註 │
├─────┼───────────┼─────────┼───────┼───────┼───────┤
│遺產協議分│系爭689 土地應有部分│系爭689 土地應有部│系爭689 土地應│無（分割取得現│系爭689 土地之│
│割取得土地│  790/7322，即面積790 │分2888/7322 ，即面│有部分734/7322│金35萬元，未取│總面積為7322平│
│面積      │  平方公尺。          │積2888平方公尺。  │，即面積734 平│得任何土地）。│方公尺、系爭68│
│          │系爭680 土地全部，面│                  │方公尺。      │              │0 土地之總面積│
│          │  積2438平方公尺。    │                  │              │              │為2348平方公尺│
│          │系爭692 土地應有部分│                  │              │              │、系爭692 土地│
│          │  1/2 ，即面積13.5平方│                  │              │              │之總面積為27公│
│          │  公尺。              │                  │              │              │尺。          │
├─────┼───────────┼─────────┼───────┼───────┼───────┤
│應領補償地│系爭689 土地部分：  │25,992,000元（計算│6,606,000 元（│無            │系爭689 土地之│
│價        │  790 平方公尺×9,000 │式：2888平方公尺×│計算式：734 平│              │每平方公尺補償│
│          │  元=7,110,000元      │9,000 元）        │方公尺×9,000 │              │地價為9,000 元│
│          │系爭680 土地部分：  │                  │元）          │              │。            │
│          │  2438平方公尺×10,167│                  │              │              │系爭680 土地之│
│          │  元=24,787,146 元    │                  │              │              │每平方公尺補償│
│          │系爭692 土地部分：  │                  │              │              │地價為10,167元│
│          │  13.5平方公尺×10,000│                  │              │              │。            │
│          │  元=135,000元        │                  │              │              │系爭692 土地之│
│          │合計：32,032,146元    │                  │              │              │每平方公尺補償│
│          │                      │                  │              │              │地價為10,000元│
│          │                      │                  │              │              │。            │
├─────┼───────────┼─────────┼───────┼───────┼───────┤
│應領抵價地│33,383,256元（計算式＝│27,088,338元（計算│無            │無            │應領抵價地之權│
│之權利價值│應領補償地價32,032,146│式＝應領補償地價25│              │              │利價值= 應領補│
│          │元÷區段徵收補償地價總│,992,000元÷區段徵│              │              │償地價÷區段徵│
│          │額17,929,734,088元×預│收補償地價總額17,9│              │              │收補償地價總額│
│          │計抵價地總地價18,686,0│29,734,088元×預計│              │              │×預計抵價地總│
│          │76,161 元）。         │抵價地總地價18,686│              │              │地價。        │
│          │                      │,076,161元）。    │              │              │              │
├─────┼───────────┼─────────┼───────┼───────┼───────┤
│分配土地  │系爭33土地應有部分5520│系爭33土地應有部分│無            │無            │系爭33土地之總│
│          │/10000。              │4480/10000。      │              │              │面積為1003.06 │
│          │系爭171 土地應有部分55│系爭171 土地應有部│              │              │平方公尺、系爭│
│          │20/10000。            │分4480/10000。    │              │              │171 土地之總面│
│          │                      │                  │              │              │積為1766.08 平│
│          │                      │                  │              │              │方公尺。      │
└─────┴───────────┴─────────┴───────┴───────┴───────┘
附表三
┌─────┬───────────┬─────────┬───────┬───────┐
│ 編    號 │          一          │        二        │      三      │ 備        註 │
├─────┼───────────┼─────────┼───────┼───────┤
│原應返還原│系爭689 土地應有部分│系爭689 土地應有部│系爭689 土地應│系爭689 土地之│
│告之土地應│  【790 ×375.5/4412】│分【2888×375.5/44│有部分【734×3│總面積為7322平│
│有部分    │  /7322  。           │12】/7322。       │75.5/4412 】/7│方公尺、系爭  │
│          │系爭680 土地應有部分│                  │322 。        │680 土地之總面│
│          │  2438/2。            │                  │              │積為2348平方公│
│          │                      │                  │              │尺、系爭692 土│
│          │                      │                  │              │地之總面積為27│
│          │                      │                  │              │公尺。        │
├─────┼───────────┼─────────┼───────┼───────┤
│應領補償地│系爭689 土地部分：  │【2888×375.5/4412│【734 ×375.5/│系爭689 土地之│
│價        │  【790 ×375.5/4412】│】×9,000 元=2,212│4412】×9,000 │每平方公尺補償│
│          │  平方公尺×9,000 元  │,148。            │元=562,229元  │地價為9,000 元│
│          │  =605,124元          │                  │              │。            │
│          │系爭680 土地部分：  │                  │              │系爭680 土地之│
│          │   1219平方公尺×10,16│                  │              │每平方公尺補償│
│          │   7 元=12,393,573 元 │                  │              │地價為10,167元│
│          │合計：12,998,697元    │                  │              │。            │
│          │                      │                  │              │系爭692 土地之│
│          │                      │                  │              │每平方公尺補償│
│          │                      │                  │              │地價為10,000元│
│          │                      │                  │              │。            │
├─────┼───────────┼─────────┼───────┼───────┤
│應領抵價地│13,546,980元（計算式＝│2,305,456 元（計算│              │應領抵價地之權│
│之權利價值│應領補償地價12,998,697│式＝應領補償地價2,│              │利價值= 應領補│
│          │元÷區段徵收補償地價總│212,148 元 ÷區段 │              │償地價÷區段徵│
│          │額17,929,734,088元×預│徵收補償地價總額17│              │收補償地價總額│
│          │計抵價地總地價18,686,0│,929,734,088 元× │              │×預計抵價地總│
│          │76,161元）。          │預計抵價地總地價18│              │地價。        │
│          │                      │,686,076,161 元） │              │              │
│          │                      │。                │              │              │
├─────┼───────────┼─────────┼───────┼───────┤
│應領抵價地│原告應領權利價值13,546│原告應領權利價值2,│              │              │
│之權利價值│,980 ÷ 己○○應領權利│305,456 ÷戊○○應│              │              │
│與己○○、│價值33,383,256元=0.405│領權利價值27,088,3│              │              │
│戊○○之比│8 。                  │38元=0.0851。     │              │              │
│例        │                      │                  │              │              │
│          │                      │                  │              │              │
│          │                      │                  │              │              │
│          │                      │                  │              │              │
├─────┼───────────┼─────────┼───────┼───────┤
│原告得請求│(1)系爭33土地應有部分：│(1)系爭33土地應有部│              │系爭33土地之總│
│移轉之土地│  5520/10000×0.4058=2│  分：            │              │面積為1003.06 │
│          │  240/10000。         │  4480/10000×0.08│              │平方公尺、系爭│
│          │(2)系爭171 土地應有部分│  51=381/10000。  │              │171 土地之總面│
│          │  ：                  │(2)系爭171 土地應有│              │積為1766.08 平│
│          │  5520/10000×0.4058=2│  部分：          │              │方公尺。      │
│          │  240/10000。         │  4480/10000×0.08│              │              │
│          │                      │  51=381/10000。  │              │              │
└─────┴───────────┴─────────┴───────┴───────┘
